【裁判字號】    98,上訴,5095
【裁判日期】    990211
【裁判案由】    偽造文書
【裁判全文】
臺灣高等法院刑事判決                98年度上訴字第5095號
  上  訴  人  臺灣臺北地方法院檢察署檢察官
  上  訴  人
  即  被  告  丙○○（原名范送.
  選任辯護人  蔡宏修律師
上列上訴人因偽造文書案件，不服臺灣臺北地方法院98年度訴字
第518號，中華民國 98年11月24日第一審判決（起訴案號：臺灣
臺北地方法院檢察署 98年度偵字第320號），提起上訴，本院判
決如下：
    主  文
原判決撤銷。
丙○○共同行使偽造私文書，足以生損害於公眾及他人，處有期
徒刑肆月，如易科罰金，以銀元佰元即新臺幣玖佰元折算壹日
；減為有期徒刑貳月，如易科罰金，以銀元佰元即新臺幣玖佰
元折算壹日。
    事  實
一、丙○○（原名范送來）因遭乙○○指訴其以標購蒙古國銀行
    為由涉嫌詐欺，而經臺灣臺北地方法院檢察署檢察官以91年
    度偵字第14368號、第7325號、第18271號提起公訴，嗣經臺
    灣臺北地方法院92年度易字第1128號刑事判決判處有期徒刑
    1年6月，丙○○不服，提起上訴，於本院93年度上易字第94
    3 號審理中，丙○○竟為圖免予遭詐欺之指控，以其向洪邁
    得所拿取之款項均有花用於蒙古國，乃尋求其所稱蒙古國國
    會議員Mend iin Zenne之協助（依范瑞祥所述已死亡），提
    供其有在蒙古國捐錢之證明，嗣該國會議員Mendiin Zenne
    乃以不詳方式、管道取得偽造之蒙古國國家腫瘤病研究中心
    （Mongolia National Center of Oncology）外科主任（Th
    e Head of Ge neral Surgical Department）醫學博士Ya.
    Erdene Ochir 署名之民國（下同）91年1月26日感謝信影本
    一份及偽造之Bi Bi牧場（Bi Bi Golomt）執行經理M.Mungu
    nsukh署名之91年1月15日感謝信影本一份，其上虛偽記載丙
    ○○捐贈美金50萬元予蒙古國國家腫瘤病研究中心、暨捐贈
    美金 60萬元予Bi Bi牧場等不實事項，並轉交予丙○○使用
    ，丙○○於收受上揭偽造之感謝信二份後，明知其並未捐款
    於該蒙古國家腫瘤病研究中心及 Bi Bi牧場收受，系爭感謝
    信係屬偽造，仍與該國會議員 Mendiin Zenne共同基於行使
    偽造私文書之犯意聯絡，由丙○○委由不知情而由其於上開
    刑事案件所委任之辯護人蔡宏修律師附於刑事上訴理由（一
    ）狀作為證十號、證十二號，於 93年6月25日當庭提出於本
    院刑事庭而行使之，足以生損害於蒙古國國家腫瘤病研究中
    心、Bi Bi牧場、Ya.Erdene Ochir、M.Mungunsukh本人及法
    院審理案件所憑證據之真正及正確性。
二、案經乙○○告發由臺灣臺北地方法院檢察署檢察官偵查起訴
    。
    理  由
一、本件認定事實所引用之卷內所有卷證資料（包含人證、物證
    、書證等，詳下述及者），並無證據證明係公務員違背法定
    程序所取得，與本案亦有自然之關連性，被告及其辯護人於
    準備程序迄至本案言詞辯論終結，均不爭執該等卷證之證據
    能力或提出關於證據能力之聲明異議，且卷內之文書證據，
    亦無刑事訴訟法第159條之4之顯有不可信之情況或其他不得
    作為證據之情形，本院認引為證據為適當，是依刑事訴訟法
    第159條之4、159條之5等規定，下述認定事實所引用之證據
    方法依法均應認有證據能力。
二、訊據上訴人即被告丙○○供承並無捐錢予蒙古國國家腫瘤病
    研究中心及Bi Bi 牧場，嗣其經由蒙古國國會議員取得系爭
    分別捐贈美金50萬元及60萬元予該蒙古國國家腫瘤病研究中
    心及Bi Bi 牧場之感謝函，旋即交由其所委任之蔡宏修律師
    於本院 93年度上易字第943號審理其被訴詐欺案件中提出，
    據以證明其並無涉嫌詐欺乙○○之資料等事實，惟否認有何
    行使偽造私文書之犯行，辯稱：系爭二份感謝函，係蒙古國
    會議員 Mendiin Zenee為感謝伊之前有捐錢給蒙古國會，遂
    傳真該二封感謝函給伊，後來也有託人帶至桃園中正機場給
    伊，而系爭 2封感謝函上均蓋有公證章，伊並不知道是偽造
    的云云。惟查：
(一)系爭蒙古國國家腫瘤病研究中心（Mongolia National Cent
    er of Oncology）外科主任（The Head of General Surgic
    al Department）醫學博士Ya.Erdene Ochir署名之感謝信及
    Bi Bi牧場（Bi Bi Golomt）執行經理 M.Mungunsukh署名之
    感謝信各乙份，係被告與其妻劉國蓉因另案被訴詐欺案件，
    於本院 93年度上易字第943號審理中，由被告交由蔡宏修律
    師於 93年6月25日，附於刑事上訴理由（一）狀作為證十、
    證十二而提出於法院等情，此據被告供承在卷，並有本院93
    年度上易字第 943號刑事案件影卷可佐。然系爭二份感謝信
    經我國駐蒙古代表處98年1月8日蒙字第98005號函檢附Ya. E
    rdene Ochir於 97年12月11日回信表示：「經過查證得知臺
    灣公民 Fang Sung Lai沒有以現金或物質方式贊助本中心」
    及 M.Mun gunsukh回信表示：「本人在此表示未於上述文件
    簽名」、「本人於 2008年12月3日貴處人員首次獲悉上函提
    及之60萬美元，正式通知從未收到這筆錢」、「本人2002年
    3月8日至 2003年2月24日擔任『Bi Bi Golomt』公司總經理
    ……因此 2002年1月15日本人無法以執行總經理的名義於上
    述文件簽名」，有各該函文及中文譯本在卷可參（見98年度
    偵字第320號卷第3至8頁），是M.Mungunsukh於97年1月15日
    尚未任職Bi Bi牧場執行經理一職，其與Ya.Erdene Ochir亦
    均否認曾簽署系爭 2份感謝信，蒙古國國家腫瘤病研究中心
    及Bi Bi 牧場亦未收到系爭感謝信上所載被告捐贈之美金50
    萬元、60萬元，佐以告發人乙○○提出、經駐臺北烏蘭巴托
    貿易經濟代表處認證之蒙古國國家專業監督局檢查結果函文
    及譯本表示：「無財務證明蒙古國國家腫瘤病中心從臺灣公
    民Fan Song Lai收了 500,000美元購買醫療器械」；「在檢
    查Bi Bi Golomt公司的財務及文件時無財物證明蒙古國國家
    腫瘤病研究中心從臺灣公民Fan Song Lai收了600,000美元
    購買畜牧送給牧民」，有該函文及譯本在卷可參（見97年度
    他字第2468號卷第24至25頁），而被告於本院審理時亦供承
    ：伊確實沒有捐錢給蒙古國國家腫瘤病研究中心及BiBi牧場
    ，也不認識出具感謝信函之人云云（見本院 99年1月13日準
    備程序第3頁），足徵被告提出之系爭2份感謝信上所載：「
    我們購買一下醫療器材使用了50萬美元……衷心的感謝您為
    我們所作的一切」、「非常感謝您依據我們的請求，提供了
    60萬美元的捐獻，使我們的牧民購買牲畜，解決燃眉之急」
    等內容，暨其署名出具該等信函者，均屬虛偽而非事實。
(二)被告雖辯稱不知系爭二份感謝函係屬偽造云云，並以上揭情
    詞置辯，惟查被告於本院審理時供承並未捐錢給蒙古國國家
    腫瘤病研究中心及BiBi牧場，亦不認識出具感謝信函之人云
    云，至被告雖稱：伊有捐錢給蒙古國會議員 Mendiin Zenee
    ，可能是國會議員代為捐贈云云，惟查被告就其捐款予蒙古
    國會議員之時間及金額，被告於原審法院審理時供稱：伊交
    給蒙古國國會議員 Mendiin Zenne的時間，是91年1月、2月
    、3 月、4月、5月。分別交了2百多萬元給Mendiin Zenne云
    云（見原審卷第68頁），嗣於本院 99年1月13日準備程序時
    則供稱：伊一共捐了 240幾萬美金給蒙古國會云云；復於本
    院審理時供稱：伊當時是捐款給蒙古國會議員，一共捐款16
    0萬元云云，先後所述已有不一，且核與系爭2份感謝函所載
    之日期91年1月15日、91年1月26日及金額美金50萬元、60萬
    元，迥不相侔，且不論被告係捐款一百多萬美元或二百多萬
    美元，以美金換算新臺幣合計高達 3千餘萬元以上之金額，
    惟被告迄仍無法提出何捐款之憑據及購買該等美金並匯款至
    蒙古國之證明，以此被告是否確有捐贈如此數額之捐款，已
    非無疑，又被告於偵查中供稱：Mendiin Zenee已經死了3、
    4 年... 伊也不清楚到底有沒有捐錢給蒙古國腫瘤病研究中
    心云云（見97年度他字第2468號卷第59頁、66頁），被告既
    稱未捐款予上開二機構，亦不清楚該蒙古國會議員有無捐款
    給該二機構，則其於取得各該感謝函時，又豈有絲毫未懷疑
    該感謝函內容之真正之理，再者，若被告確實於 91年1月間
    ，曾分別捐款美金50萬元、60萬元與上開研究中心及牧場，
    以美金換算新臺幣合計高達 3千餘萬元之金額，衡諸常情，
    以如此高額之金錢餽贈，該等接受被告捐贈之機構，當即出
    具感謝函予被告，又豈有於事隔多年之後，被告始輾轉自他
    人手中取得系爭二份感謝函之理，綜上，被告就系爭二份感
    謝函內容是否真正，實難諉為不知。至證人甲○○雖於本院
    審理時到庭證稱：被告對台灣與蒙古交流上有貢獻。被告有
    認識蒙古一所私立大學之校長，促成伊跟當時蒙古外交部長
    在該校秘密會談，進而促成雙方外交的正式交流云云，惟證
    人甲○○亦證稱：伊不知道被告實質上對蒙古國之一些單位
    是否有提供現金云云，以此縱認被告有從中促成雙方外交正
    式交流之情，惟並不足以證明被告是否有上揭高額捐款之事
    實，而無從據為有利於被告之認定。
(三)至被告雖另辯稱：系爭二份感謝函上均有蒙古公證章，不知
    道是偽造的云云。惟關於蒙古國公證章之效力，經原審法院
    委請本院轉請外交部函請駐烏蘭巴托臺北貿易經濟代表處／
    駐蒙古代表處、蒙古烏蘭巴托台灣經貿文化交流中心調查結
    果，經駐蒙古代表處於98年9月29日蒙字第098144號函覆稱
    ：系爭二份感謝信均未經代表處驗證，僅經蒙古公證所蓋章
    簽字，而蒙古公證所係符合資格之公證人所開設之營業處所
    ，境內各城市皆有1個以上之公證所，申請人持欲驗證之文
    件正本與影本前往繳費後，僅由公證人查驗正本與影本相符
    時，即予蓋章簽字，因此文件真實與否無法由驗證章判明，
    該處歷年來查獲多起文件造假案件亦皆有經蒙古公證所簽章
    之情事，並檢附駐蒙古代表處驗證章戳樣本為證，有該函附
    卷可參（見原審卷第47至48頁），可見蒙古國民或法人出具
    之文件應經我國駐蒙古代表處或辦事處驗證後，始具形式上
    真正之效力，而被告提出之系爭二份感謝函上縱有蒙古公證
    之簽章，惟此僅足證明正本與影本相符，並無法證明文件製
    作人是否真實、內容是否真正，自難僅憑此公證章即遽認系
    爭2份感謝函為真正，況被告於原審法院審理時亦自承：蒙
    古的朋友說其實在蒙古只要願意給錢，對方就可以配合你的
    要求偽造文件云云（見原審卷第67頁），被告顯亦明知蒙古
    國文件偽造情形氾濫，而被告並未直接捐錢給上開二機構，
    已如上述，其主張系爭2份感謝函上蓋有蒙古公證章而相信
    該二份感謝函係真正，實難憑採。況就系爭二份感謝函之來
    源，依被告供稱：感謝函係該國會議員傳真給伊的，後來也
    有託人帶至桃園中正機場給伊云云，惟被告所提出之系爭二
    份感謝函並無註記傳真號碼、日期，並非屬傳真文件，而若
    系爭二份感謝函確係由該蒙古國會議員託人親自當面交給被
    告，以如此重要之文件，何以被告迄仍未能提出該等文件原
    本，凡此均與常情有違，而被告並迄仍無法提出該名交付系
    爭二份感謝函之蒙古人士姓名、年籍，以供本院查證，被告
    上揭所辯，委無足取。
(四)按共同正犯，係共同實施犯罪行為之人，在共同意思範圍內
    ，各自分擔犯罪行為之一部，相互利用他人之行為，以達其
    犯罪之目的，其成立不以全體均參與實施犯罪構成要件之行
    為為要件；以自己共同犯罪之意思，事前同謀，而由其中一
    部分人實行犯罪之行為者，亦均應認為共同正犯。查被告因
    遭乙○○指訴其涉嫌詐欺，為免予遭詐欺之指控，乃尋求其
    所稱蒙古國國會議員Mendiin Zenne協助，提供其有在蒙古
    國捐錢之證明，本件雖無證據足資證明被告是否參與偽造系
    爭二份感謝信之犯行，惟該國會議員嗣所提出之系爭感謝信
    均屬偽造，且為被告所明知，已如上述，則被告與該蒙古國
    國會議員Mendiin Zenne彼此間，就行使該等偽造之私文書
    犯行，應有犯意聯絡，而應論以共犯。
  綜上，被告所辯各節，要係卸責之詞，均無足採，事證明確，
  被告上揭犯行，洵堪認定。
三、核被告丙○○所為，係犯刑法第216條、第210條之行使偽造
    私文書罪。被告與該蒙古國國會議員Mendiin Zenne間，就
    上開犯行，有犯意聯絡、行為分擔，應為共同正犯。而查被
    告行為後，刑法業於94年2月2日修正公佈，並於95年7月1日
    施行，修正前刑法第28條規定：「二人以上共同『實施』犯
    罪之行為者，皆為共同正犯。」修正後為：「二人以上共同
    『實行』犯罪之行為者，皆為共同正犯。」，將舊法之「實
    施」修正為「實行」。原「實施」之概念，包含陰謀、預備
    、著手及實行等階段之行為，修正後僅共同實行犯罪行為始
    成立共同正犯。是新法共同正犯之範圍已有限縮，排除陰謀
    犯、預備犯之共同正犯，新舊法就共同正犯之範圍既因此而
    有變動，自屬犯罪後法律有變更，並以修正前之規定較不利
    於被告，自應適用修正後刑法第28條之規定（參照最高法院
    96年度台上字第5208號判決意旨）。又被告利用不知情而由
    其於上開刑事案件所委任之辯護人蔡宏修律師，將上揭偽造
    之感謝函附於刑事上訴理由狀提出於本院刑事庭而行使之，
    為間接正犯。原審對被告予以論罪科刑，固非無見，惟查：
    被告因遭指控詐欺，乃尋求蒙古國國會議員Mendiin Zenne
    之協助，以取得其有在蒙古國捐錢之證明，而供使用，嗣其
    明知由蒙古國國會議員MendiinZenne提出之系爭二份感謝函
    係屬偽造，惟為充其並無詐欺之犯意，乃將該蒙古國國會議
    員Mendiin Zenne所偽造之該等文書，提出於法院作為證據
    使用而行使之，則被告與該蒙古國國會議員Mendiin Zenne
    彼此間，就行使該等偽造之私文書犯行，應有犯意聯絡及行
    為分擔，為共犯。原審就此疏未予以審究，自有未洽，是被
    告上訴意旨，猶執陳詞否認犯罪，暨檢察官上訴意旨認原審
    判決過輕，固均無理由，惟原判決既有可議，自應由本院予
    以撤銷改判，爰審酌被告之素行、犯罪之動機、目的、手段
    ，為求有利於己之證明，明知系爭2份感謝函係屬偽造，仍
    逕提出於法院而行使之，足生損害於蒙古國國家腫瘤病研究
    中心、Bi Bi牧場及Ya.Erdene Ochir、M.Mungunsukh 本人
    ，亦對於法院審理案件所憑證據之真正及正確性有所衝擊，
    且犯後飾詞狡辯，毫無悔悟等一切情狀，量處有期徒刑四月
    。而查被告行為後，刑法第41條業已修正，並於94年2月2日
    經總統公布，於95年7月1日施行，修正前刑法第41條第1項
    前段規定：「犯最重本刑為5年以下有期徒刑以下之刑之罪
    ，而受6個月以下有期徒刑或拘役之宣告，因身體、教育、
    職業、家庭之關係或其他正當事由，執行顯有困難者，得以
    1元以上3元以下折算一日，易科罰金。」又行為人行為時之
    易科罰金折算標準，依修正前罰金罰鍰提高標準條例第2條
    前段（現已刪除）規定，就其原定數額提高為100倍折算1日
    ，則被告行為時之易科罰金折算標準，應以銀元300元折算1
    日，經折算為新臺幣後，應以新臺幣900元折算為1日。惟95
    年7月1日修正公布施行之刑法第1條第1項前段則規定：「犯
    最重本刑為五年以下有期徒刑以下之刑之罪，而受六個月以
    下有期徒刑或拘役之宣告者，得以新臺幣一千元、二千元或
    三千元折算一日，易科罰金。」，比較修正前後之易科罰金
    折算標準，以95年7月1日修正公布施行前之規定，較有利於
    被告，依刑法第2條第1項之規定，並依修正前刑法第41條第
    1項前段規定，諭知易科罰金之折算標準。又本件被告犯罪
    時間，係在96年4月24日以前，合於中華民國96年罪犯減刑
    條例所列之減刑要件，爰依該條例第2條第1項第3款規定，
    減其宣告刑二分之一為有期徒刑二月，並依修正前刑法第41
    條第1項前段規定，諭知易科罰金之折算標準。至偽造之上
    揭感謝函二份，業經被告作為證據向本院提出，已非屬被告
    所有，爰不為沒收之諭知，附此敘明。
據上論斷，應依刑事訴訟法第369條第1項前段、第364條、第299
條第1項前段，刑法第2條第1項、第28條、第216條、第210條、
修正前刑法第41條第1項前段、廢止前罰金罰鍰提高標準條例第2
條、現行法規所定貨幣單位折算新台幣條例第2條，中華民國96
年罪犯減刑條例第2條第1項第3款、第7條、第9條，判決如主文
。
本案經檢察官沈世箴到庭執行職務。
中    華    民    國    99    年    2    月    11    日
                  刑事第八庭審判長法  官  張傳栗
                                  法  官  蔡光治
                                  法  官  陳春秋
以上正本證明與原本無異。
如不服本判決，應於收受送達後十日內向本院提出上訴書狀，其
未敘述上訴之理由者並得於提起上訴後十日內向本院補提理由書
（均須按他造當事人之人數附繕本）。「切勿逕送上級法院」。
                                  書記官  吳玉華
中    華    民    國    99    年    2     月    11    日
附錄：本案論罪科刑法條全文
中華民國刑法第216條
行使第210 條至第215 條之文書者，依偽造、變造文書或登載不
實事項或使登載不實事項之規定處斷。
中華民國刑法第210條
偽造、變造私文書，足以生損害於公眾或他人者，處5 年以下有
期徒刑。


司法院資訊處製作；財團法人民間司法改革基金會備份。
